ACORDAO-COMPLETO-2397095

ACÓRDÃO 2578/2020 ATA 7/2020 - SEGUNDA CÂMARA

VISTOS, relatados e discutidos estes autos de tomada de contas especial instaurada pelo Ministério da Defesa/Departamento do Programa Calha Norte (DPCN) , em desfavor do Sr. Márcio Pereira Miranda, em razão da não comprovação da boa e regular gestão dos recursos repassados por força do Convênio 242/PCN/2014, celebrado com o município de Xapuri/AC, que teve por objeto a de aquisição caminhão traçado com carroceria para madeira e peladeiras de arroz,
	ACORDAM os Ministros do Tribunal de Contas da União, reunidos em Sessão da 2ª Câmara, ante as razões expostas pelo Relator, em:
9.1. considerar revel o Sr. Márcio Pereira Miranda (CPF XXX.607.082-XX) , para todos os efeitos, dando-se prosseguimento a este processo, nos termos dispostos no art. 12, § 3º, da Lei 8.443/1992 c/c o art. 202, § 8º, do RI/TCU;
9.2. rejeitar as alegações de defesa apresentadas pela sociedade empresária C. Com Informática Imp. Exp. Comércio e Indústria Ltda. (CNPJ: 07.471.301/0001-42) ;
9.3. com fundamento nos arts. 1º, inciso I, 16, inciso III, alínea "c" e "d", da Lei 8.443/1992 c/c os arts. 19, caput, e 23, inciso III, da mesma Lei, e com arts. 1º, inciso I, 209, inciso III e IV, 210 e 214, inciso III, do Regimento Interno do TCU, julgar irregulares as contas Márcio Pereira Miranda (CPF XXX.607.082-XX) e da sociedade empresária C. Com Informática Imp. Exp. Comércio e Indústria Ltda. (CNPJ: 07.471.301/0001-42) , condenando-os, solidariamente, ao pagamento das quantias a seguir especificadas, com a fixação do prazo de quinze dias, a contar da notificação, para comprovarem, perante o Tribunal (art. 214, inciso III, alínea "a", do Regimento Interno) , o recolhimento da dívida aos cofres do Tesouro Nacional, atualizadas monetariamente e acrescidas dos juros de mora, calculados a partir das datas discriminadas até a data do recolhimento, e com o abatimento de valores acaso já satisfeitos, na forma prevista na legislação em vigor:
	
	VALOR ORIGINAL (R$) 
	DATA DA OCORRÊNCIA

	340.000,00
	1/10/2015

9.4. aplicar, individualmente, ao Sr. Márcio Pereira Miranda (CPF XXX.607.082-XX) , prefeito municipal de Xapuri/AC no quadriênio 2013-2016, e à sociedade empresária C. Com Informática Imp. Exp. Comércio e Indústria Ltda. (CNPJ: 07.471.301/0001-42) , a multa prevista no art. 57 da Lei 8.443/1992 c/c o art. 267 do RI/TCU, no valor de R$ 34.000,00 (trinta e quatro mil reais) , fixando-lhes o prazo de 15 (quinze) dias, a contar da notificação, para que comprovem, perante o Tribunal (art. 214, III, a, do Regimento Interno do TCU) , o recolhimento das dívidas aos cofres do Tesouro Nacional, atualizadas monetariamente desde a data deste acórdão até a do efetivo recolhimento, se pagas após o vencimento, na forma da legislação em vigor;
9.5. autorizar, desde logo, a cobrança judicial das dívidas, caso não atendidas as notificações, na forma do disposto no art. 28, inciso II, da Lei 8.443/1992;
9.6. autorizar também, desde logo, se requerido pelos responsáveis, com fundamento no art. 28, inciso I, da Lei 8.443, de 1992 c/c o art. 217, §§ 1º e 2º do Regimento Interno, o parcelamento das dívidas em até 36 (trinta e seis) parcelas, incidindo sobre cada parcela, corrigida monetariamente, os correspondentes acréscimos legais, fixando-lhes o prazo de 15 (quinze) dias, a contar do recebimento da notificação, para comprovarem perante o Tribunal o recolhimento da primeira parcela, e de 30 (trinta) dias, a contar da parcela anterior, para comprovarem os recolhimentos das demais parcelas, devendo incidir sobre cada valor mensal, atualizado monetariamente, os juros de mora devidos, no caso do débito, na forma prevista na legislação em vigor, alertando-os de que a falta de comprovação do recolhimento de qualquer parcela importará o vencimento antecipado do saldo devedor, nos termos do § 2º do art. 217 do Regimento Interno deste Tribunal;
9.7. enviar cópia deste Acórdão, bem como do Relatório e do Voto que o fundamentam ao Chefe da Procuradoria da República no Estado do Acre, nos termos do § 3º do art. 16 da Lei 8.443/1992 c/c o § 7º do art. 209 do Regimento Interno do TCU, para adoção das medidas cabíveis;
9.8. dar ciência desta deliberação aos responsáveis e ao Ministério da Defesa, informando que a presente deliberação, acompanhada do Relatório e do Voto que a fundamenta, está disponível para a consulta no endereço www.tcu.gov.br/acordaos, além de esclarecer que, caso requerido, o TCU poderá fornecer sem custos as correspondentes cópias, de forma impressa.

Tomada de contas especial instaurada pelo Ministério da Defesa/Departamento do Programa Calha Norte (DPCN), em desfavor do Sr. Márcio Pereira Miranda, ex-prefeito municipal de Xapuri/AC, em razão da não comprovação da boa e regular gestão dos recursos repassados por força de convênio celebrado com o município, que teve por objeto a de aquisição caminhão traçado com carroceria para madeira e peladeiras de arroz, conforme detalhado no plano de trabalho.

Segunda Câmara

Município de Xapuri/AC.

3. Interessado/Responsáveis: 
3.1. Interessado: Fundo Nacional de Saúde (FNS).
3.2. Responsáveis: Márcio Pereira Miranda (CPF XXX.607.082-XX) e C. Com Informática Imp. Exp. Comércio e Indústria Ltda. (CNPJ: 07.471.301/0001-42).

13.1. Ministros presentes: Ana Arraes (Presidente), Augusto Nardes (Relator) e Raimundo Carreiro.
13.2. Ministro-Substituto convocado: Augusto Sherman Cavalcanti.
13.3. Ministro-Substituto presente: André Luís de Carvalho.

ACORDAO-COMPLETO-2454598

Acórdão 1694/2021 - Segunda Câmara

AUGUSTO NARDES

Transcrevo a seguir, com os ajustes de forma pertinentes, instrução elaborada no âmbito da Secretaria de Controle Externo de Tomada de Contas Especial (peça 18) , cujo encaminhamento teve a anuência de seu corpo diretivo (peças 19 e 20) e do Ministério Público junto ao TCU (peça 21) :
"INTRODUÇÃO
1.	Cuidam os autos de tomada de contas especial instaurada pelo Ministério da Defesa/Departamento do Programa Calha Norte (DPCN) , em desfavor do Sr. Márcio Pereira Miranda, prefeito municipal de Xapuri/AC no quadriênio 2013-2016 (peça 1, p. 7) , em razão da não comprovação da boa e regular gestão dos recursos repassados por força do Convênio 242/PCN/2014, Siafi 801501 (peça 2, p. 21-33) , celebrado com o município de Xapuri/AC, que teve por objeto a aquisição de caminhão traçado com carroceria para madeira e peladeiras de arroz, conforme detalhado no plano de trabalho.
HISTÓRICO 
2.	Conforme disposto na Cláusula Sétima (peça 2, p. 24) , foram previstos R$ 340.400,00 para a execução do objeto, dos quais R$ 340.000,00 seriam repassados pelo concedente e R$ 400,00 corresponderiam à contrapartida. 
3.	Os recursos federais foram repassados em uma única parcela, mediante a ordem bancária 2015OB800118 (peça 2, p. 48) , no valor de R$ 340.000,00, emitida em 30/9/2015. Conforme o referido documento, a data saque Bacen é de 1/10/2015.
4.	O ajuste, previsto para viger inicialmente no período de 11/7/2014 a 11/7/2015, e com previsão para apresentação da prestação de contas até 9/9/2015, conforme cláusulas sexta e décima quarta (peça 2, p. 24, 29 e 34) , foi posteriormente prorrogado até 29/9/2016, com previsão para prestação e contas em 28/11/2016 (peça 2, p. 49) .
5.	O processo se encontra devidamente historiado na instrução acostada à peça 6 destes autos. Nessa ocasião, efetuou-se a análise dos pressupostos de procedibilidade da IN/TCU 71/2012, verificando-se que não houve o transcurso de mais de dez anos desde o fato gerador sem que tenha havido a notificação dos responsáveis pela autoridade administrativa federal competente, bem como que o valor do débito atualizado até 1/1/2017 é superior a R$ 100.000,00.
6.	Após análise técnica, concluiu-se pela responsabilidade solidária do Sr. Márcio Pereira Miranda e da C. Com Informática Imp. Exp. Comércio e Indústria Ltda. O primeiro, em virtude do fato de o ônus de comprovar a aplicação dos recursos recair sobre o gestor. A segunda, pelo motivo de que não há nos autos prova da entrega do caminhão, fato este que, aliado à descrição da atividade da econômica da empresa, qual seja, comércio varejista especializado em equipamentos e suprimento de informática, constitui forte indício da inexecução do objeto.
7.	Propôs-se, então, a citação dos referidos responsáveis, conforme a seguir descrito:
	Responsável 1: Márcio Pereira Miranda (CPF XXX.607.082-XX) .
	Ocorrência: não comprovação da boa e regular aplicação dos recursos repassados ao município de Xapuri/AC por força do Convênio 242/PCN/2014.
					Conduta: deixar de comprovar a boa e regular aplicação dos recursos repassados ao município de Xapuri/AC por força do Convênio 242/PCN/2014, uma vez que não restou comprovada a execução do objeto, qual seja, aquisição de caminhão traçado com carroceria para madeira e peladeiras de arroz, considerando que o mesmo não fora encontrado em vistoria efetuada pelos técnicos do Departamento do Programa Calha Norte.
	Responsável 2: C. Com Informática Imp. Exp. Comércio e Indústria Ltda. (CNPJ 07.471.301/0001-42) .
Ocorrência: Inexecução do Contrato Administrativo 9/2015, firmado com o município de Xapuri/AC para aquisição de caminhão traçado com carroceria para madeira e peladeiras de arroz, decorrente do Convênio 242/PCN/2014, firmando entre o referido município e o Ministério da Defesa.
	Conduta: deixar de comprovar a entrega de caminhão traçado com carroceria para madeira e peladeiras de arroz, objeto do Contrato Administrativo 9/2015, adquirido com recursos da União, uma vez que em vistoria efetuada por técnicos do Departamento Calha Norte restou constatada a inexistência do referido bem;
8.	Em cumprimento ao pronunciamento da unidade (peça 8) foram efetuadas as citações dos responsáveis, nos moldes adiante:
	Ofício
	Data do ofício
	Data de Recebimento do Ofício
	Nome do Recebedor do Ofício
	Observação
	Fim do Prazo para defesa

	6/2019-TCU/SECEX-TCE (peça 10) , encaminhado ao Sr. Márcio Pereira Miranda 
	21/1/2019
	14/1/2019 (vide AR de peça 13) 
	Márcio Miranda
	Ofício recebido no endereço do responsável, conforme pesquisa de endereço no Sistema da Receita Federal (peça 9) 
	29/1/2019

	5/2019-TCU/SECEX-TCE (peça 11) , encaminhado à C. Com Informática Imp. Exp. Comércio e Indústria Ltda.
	21/1/2019
	17/1/2019 (vide AR de peça xx) 
	Magno Alves Ferreira
	Ofício recebido no endereço do responsável, conforme pesquisa de endereço no Sistema da Receita Federal (peça 16) 
	1/2/2019

9.	Transcorrido o prazo regimental, o Sr. Márcio Pereira Miranda permaneceu silente, devendo ser considerado revel, nos termos do art. 12, §3º, da Lei 8.443/1992.
10.	A C. Com Informática Imp. Exp. Comércio e Indústria Ltda., por sua vez, apresentou alegações de defesa (peça 12) , as quais serão analisadas na seção 'Exame Técnico'.
EXAME TÉCNICO
Da revelia
11.	Nos processos do TCU, a revelia não leva à presunção de que seriam verdadeiras todas as imputações levantadas contra os responsáveis, diferentemente do que ocorre no processo civil, em que a revelia do réu opera a presunção da verdade dos fatos narrados pelo autor. Dessa forma, a avaliação da responsabilidade do agente não pode prescindir da prova existente no processo ou para ele carreada. 
12.	Ao não apresentar sua defesa, o Sr. Márcio Pereira Miranda deixou de produzir prova da regular aplicação dos recursos sob sua responsabilidade, em afronta às normas que impõem aos gestores públicos a obrigação legal de, sempre que demandados pelos órgãos de controle, apresentar os documentos que demonstrem a correta utilização das verbas públicas, a exemplo do contido no art. 93 do Decreto-Lei 200/67: 'Quem quer que utilize dinheiros públicos terá de justificar seu bom e regular emprego na conformidade das leis, regulamentos e normas emanadas das autoridades administrativas competentes.' 
13.	Mesmo as alegações de defesa não sendo apresentadas, considerando o princípio da verdade real que rege esta Corte, procurou-se buscar, em manifestações dos responsáveis na fase interna desta Tomada de Contas Especial, se havia algum argumento que pudesse ser aproveitado a seu favor. 
14.	No entanto, o ex-gestor não se manifestou na fase interna, não havendo, assim, nenhum argumento que possa vir a ser analisado e posteriormente servir para afastar as irregularidades apontadas.
15.	Vale ressaltar que a pretensão punitiva do TCU, conforme Acórdão 1441/2016-TCU-Plenário, que uniformizou a jurisprudência acerca dessa questão, subordina-se ao prazo geral de prescrição indicado no art. 205 do Código Civil, que é de 10 anos, contado da data de ocorrência da irregularidade sancionada, nos termos do art. 189 do Código Civil, sendo este prazo interrompido pelo ato que ordenar a citação, a audiência ou a oitiva do responsável. No caso em exame, não ocorreu a prescrição, uma vez que a liberação dos recursos ocorreu em 30/9/2015 e o ato de ordenação da citação ocorreu em 27/12/2018.
16.	Em se tratando de processo em que a parte interessada não se manifestou acerca das irregularidades imputadas, não há elementos para que se possa efetivamente aferir e reconhecer a ocorrência de boa-fé na conduta do responsável, podendo este Tribunal, desde logo, proferir o julgamento de mérito pela irregularidade das contas, conforme nos termos dos §§ 2º e 6º do art. 202 do Regimento Interno do TCU. (Acórdão 2064/2011-TCU-Primeira Câmara (relator: Ubiratan Aguiar) , 6.182/2011-TCU-1a Câmara (relator: Weber de Oliveira) , 4.072/2010-TCU-1a Câmara (Relator: Valmir Campelo) , 1.189/2009-TCU-1a Câmara (Relator: Marcos Bemquerer) , 731/2008-TCU-Plenário (Relator: Aroldo Cedraz) .
17.	Dessa forma, o Sr. Márcio Pereira Miranda deve ser considerado revel, nos termos do art. 12, §3º, da Lei 8.443/1992, devendo as suas contas serem julgadas irregulares, condenando-o ao débito apurado e aplicando-lhe a multa prevista no art. 57 da Lei 8.443/1992.
Alegações de defesa
18.	A C. Com Informática Imp. Exp. Comércio e Indústria Ltda. apresentou alegações de defesa, cujos argumentos estão abaixo expostos.
Argumento 1: Da execução do Contrato Administrativo 9/2015
19.	Alega que efetuou a entrega do caminhão e trilhadeira objetos do Contrato Administrativo 9/2015, e que fatos supervenientes à entrega destes equipamentos, como quebra, deterioração, extravio, etc., não podem ser imputados à empresa, mas unicamente àqueles que detinham o dever de zelar pelos bens.
20.	Alega que adquiriu e entregou os seguintes itens:
	a) trilhadeira B-150 P.V com pneus recondicionados com elevador PLU-FCI nº 9447E528-4041-430F-8A00 - 1E3839836B0F - RSF 13/12;
	b) motor BD 10.0, eixo H para trilhadeira;
	c) caminhão 0km, motor diesel, mod. F4A, Turbo, 6 cilindros, potência 280 cv, Proconve P7, E.E (5.175+1.224) , tração 6x2, 1 tanque 400, cabina simples, modelo 18404.
21.	A fim de demonstrar a aquisição e entrega dos citados equipamentos ao contratante, anexou os seguintes documentos comprobatórios:
	a) Nota fiscal de saída nº 000.138.424, emitida pela empresa fornecedora C Maqtron Importação e Exportação Ltda, referente a uma trilhadeira B-150 (peça 12, p. 5) ;
	b) Comprovante de pagamento no valor de R$ 10.920,00 referente ao equipamento acima (peça 12, p. 6) ;
	c) Documento Auxiliar do Conhecimento de Transporte Eletrônico nº 20197, tipo rodoviário, emitido pela Roda Viva transportes no dia 16/6/2017, referente ao transporte da trilhadeira (peça 12, p. 7) ;
	e) Comprovante de pagamento do transporte, no valor de R$ 2.500,00 (peça 12, p. 8) ;
	f) Comprovante de recolhimento do ICMS junto à Sefaz/AC, referente à nota fiscal 138.424 (peça 12, p. 11) ;
	g) Nota fiscal de saída nº 000.399.973, emitida pela Branco Motores Ltda, no dia 26/7/2017, referente a um motor BD 10.0 (peça 12, p. 12) ;
	h) Comprovante de pagamento no valor de R$ 1.940,98, realizado em favor de Branco Motores Ltda, no dia 21/7/2017 (peça 12, p. 13) ;
	i) Documento Auxiliar do Conhecimento de Transporte Eletrônico nº 13241, tipo rodoviário, emitido pela Roda Viva transportes no dia 31/7/2017, referente ao transporte do motor (peça 12, p. 14) ;
	j) Comprovante de pagamento do transporte, no valor de R$ 60,75 (peça 12, p. 15) ;
	k) Comprovante de recolhimento do ICMS junto à Sefaz/AC, referente à nota fiscal 399.973 (peça 12, p. 16-17) ;
		l) Nota fiscal de saída 257.966, emitida pela Iveco Latin America Ltda, dia 16/9/2016, referente a um caminhão, 0Km, motor diesel, modelo F4A, Turbo, 6 cilindros, potência 280 cv, Proconve P7, E.E (5.175+1.224) , tração 6x2, 1 tanque 400, cabina simples, modelo 18404 (peça 12, p. 18) ;
	m) Comprovante de pagamento no valor de R$ 175.000,00, realizado no dia 20/9/2016 (peça 12, p. 19-20) ;
	n) Comprovante de recolhimento do ICMS junto à Sefaz/AC, referente à nota fiscal 257.966 (peça 12, p. 22) ;
	o) Recibo datado de 1/12/2016 e assinado pelo Sr. Márcio Pereira Miranda referente à entrega de um caminhão motor a diesel, 4 cilindros e potência de 190 cv, tração 6x4, direção hidráulica, NF 23077 (peça 12, p. 24) ;
	p) Nota fiscal de saída 023.077, no valor de R$ 340.000,00, emitida pela empresa contratada, referente ao objeto do contrato (peça 12, p. 25) .
22.	Prossegue afirmando que os documentos acima demonstram cabalmente toda a cadeia comercial envolvendo o fornecimento dos bens licitados, desde a compra até a efetiva entrega, não restando dúvidas de que a empresa contratada forneceu os bens à prefeitura de Xapuri, de forma que o desaparecimento dos bens decorreu de extravio ou outra causa superveniente à entrega.
23.	Entende que deve, portanto, ser isenta de qualquer responsabilidade por eventuais prejuízos que tenham sido causados ao erário devido ao fato de os mesmos não terem sido encontrados.
Análise
24.	Inicialmente, cumpra destacar que o Contrato Administrativo 9/2015 (peça 2, p. 41-45) , tinha prazo de vigência entre 1/9/2015 e 1/12/2015. O mesmo foi prorrogado de ofício, conforme publicação no Diário Oficial da União, até o dia 31/3/2016 (peça 2, p. 47) .
25.	Verifica-se, portanto, que as notas fiscais apresentadas referentes à aquisição dos bens objeto do Convênio 242/PCN/2014 são posteriores ao término da vigência do mesmo. A nota fiscal 138.424 (peça 12, p. 5) , referente à aquisição da trilhadeira, foi emitida em 8/6/2017. Já a nota fiscal 399.973 (peça 12, p. 12) , referente à aquisição do motor, foi emitida em 26/7/2017. Por fim, a nota fiscal 257.966 (peça 12, p. 18) , referente à aquisição do caminhão, foi emitida em 16/9/2016. Os documentos listados nos parágrafos 20 e 21 comprovam a efetiva entrega dos bens.
26.	No entanto, todas as datas acima são posteriores ao término da vigência do convênio em tela, o que caracteriza o rompimento do nexo causal entre os recursos repassados e as despesas efetuadas.
27.	Há jurisprudência este Tribunal no sentido de que não sendo possível confirmar se o pagamento referente a determinado documento fiscal apresentado na prestação de contas foi realizado com recursos federais, afasta-se a responsabilidade da empresa que o emitiu (v. Acórdão 2541/2009-TCU-Segunda Câmara) . Segue, abaixo, trecho do voto condutor do referido Acórdão:
8. Apesar da emissão da nota fiscal no valor de R$ 235.988,97, entendo que a empresa Turbo Construções Ltda. não deva ser incluída como responsável solidária, uma vez não ser possível determinar se o pagamento referente a esse documento fiscal foi realizado com os recursos federais em tela.
28.	Ante a possibilidade de que tais objetos tenham sido pagos com recursos da prefeitura e depois terem sido compensados com os recursos federais transferidos, e considerando que a observância da vigência do convênio era uma obrigação do convenente, e não da empresa contratada, que deveria apenas entregar os bens que vendeu, o que restou comprovado nos autos, entende-se cabível afastar a responsabilidade da CCom Informática, condenando apenas o gestor responsável, Sr. Márcio Pereira Miranda, ao ressarcimento do débito apurado.
CONCLUSÃO
29.	Diante da revelia do Sr. Márcio Pereira Miranda, e inexistindo nos autos elementos que permitam concluir pela ocorrência de boa-fé ou de outros excludentes de culpabilidade em sua conduta, propõe-se que suas contas sejam julgadas irregulares e que o mesmo seja condenado em débito, vem como lhe seja aplicada a multa prevista no art. 57 da Lei 8.443/1992.
30.	Considerando que há jurisprudência este Tribunal no sentido de que não sendo possível confirmar se o pagamento referente a determinado documento fiscal apresentado na prestação de contas foi realizado com recursos federais, afasta-se a responsabilidade da empresa que o emitiu, propõe-se afastar a responsabilidade da empresa C. Com Informática Imp. Exp. Comércio e Indústria Ltda.
PROPOSTA DE ENCAMINHAMENTO
31.	Diante do exposto, submetemos os autos à consideração superior, propondo ao Tribunal:
	a) afastar a responsabilidade da empresa C. Com Informática Imp. Exp. Comércio e Indústria Ltda;
	b) considerar revel o Sr. Márcio Pereira Miranda (CPF XXX.607.082-XX) , prefeito municipal de Xapuri/AC no quadriênio 2013-2016, para todos os efeitos, dando-se prosseguimento ao processo, com fulcro no art. 12, § 3º, da Lei n. 8.443/92;
	c) julgar irregulares, nos termos dos arts. 1º, inciso I, 16, inciso III, alínea 'c', da Lei 8.443/1992 c/c os arts. 19 e 23, inciso III, da mesma Lei, e com arts. 1º, inciso I, 209, inciso III, 210 e 214, inciso III, do Regimento Interno/TCU, as contas do Sr. Márcio Pereira Miranda, prefeito municipal de Xapuri/AC no quadriênio 2013-2016, condenando-o ao pagamento das importâncias a seguir especificadas, atualizadas monetariamente e acrescidas dos juros de mora, calculadas a partir das datas discriminadas até a data da efetiva quitação do débito, fixando-lhes o prazo de quinze dias, para que comprove, perante o Tribunal, o recolhimento das referidas quantias aos cofres do Tesouro Nacional, abatendo-se na oportunidade a quantia eventualmente ressarcida, nos termos do art. 23, inciso III, alínea 'a', da citada lei;
	VALOR ORIGINAL (R$) 
	DATA DA OCORRÊNCIA

	340.000,00
	1/10/2015

	d) aplicar ao Sr. Márcio Pereira Miranda (CPF XXX.607.082-XX) , prefeito municipal de Xapuri/AC no quadriênio 2013-2016, a multa prevista no art. 57 da Lei 8.443/1992 c/c o art. 267 do RI/TCU, fixando-lhe o prazo de quinze dias, a contar da notificação, para que comprove, perante o Tribunal (art. 214, III, a, do Regimento Interno do TCU) , o recolhimento da dívida aos cofres do Tesouro Nacional, atualizada monetariamente desde a data do acórdão que vier a ser proferido por este Tribunal até a do efetivo recolhimento, se paga após o vencimento, na forma da legislação em vigor;
	e) autorizar, desde logo, a cobrança judicial da dívida, caso não atendida a notificação, na forma do disposto no art. 28, inciso II, da Lei 8.443/1992;
f) autorizar também, desde logo, se requerido, com fundamento no art. 28, inciso I, da Lei 8.443, de 1992 c/c o art. 217, §§ 1º e 2º do Regimento Interno, o parcelamento da dívida em até 36 parcelas, incidindo sobre cada parcela, corrigida monetariamente, os correspondentes acréscimos legais fixando- lhe o prazo de quinze dias, a contar do recebimento da notificação, para comprovar perante o Tribunal o recolhimento da primeira parcela, e de trinta dias, a contar da parcela anterior, para comprovar os recolhimentos das demais parcelas, devendo incidir sobre cada valor mensal, atualizado monetariamente, os juros de mora devidos, no caso do débito, na forma prevista na legislação em vigor, alertando os responsáveis de que a falta de comprovação do recolhimento de qualquer parcela importará o vencimento antecipado do saldo devedor, nos termos do § 2º do art. 217 do Regimento Interno deste Tribunal;
g) enviar cópia do Acórdão a ser prolatado, bem como do Relatório e do Voto que o fundamentarem ao Procuradoria da República no Estado do Acre, nos termos do § 3º do art. 16 da Lei 8.443/1992 c/c o § 7º do art. 209 do Regimento Interno do TCU, para adoção das medidas cabíveis;
h) enviar cópia do Acórdão que vier a ser proferido ao Ministério da Defesa e ao responsável, para ciência, informando que a presente deliberação, acompanhada do Relatório e do Voto que a fundamenta, está disponível para a consulta no endereço www.tcu.gov.br/acordaos, além de esclarecer que, caso requerido, o TCU poderá fornecer sem custos as correspondentes cópias, de forma impressa."
	
	É o Relatório.

não há.

Procurador Lucas Rocha Furtado.

TOMADA DE CONTAS ESPECIAL. RECURSOS DE CONVÊNIO NO ÂMBITO DO PROGRAMA CALHA NORTE DO MINISTÉRIO DA DEFESA. NÃO COMPROVAÇÃO DA REGULAR APLICAÇÃO DOS RECURSOS. CITAÇÃO REGULAR. REVELIA DO EX-PREFEITO. DOCUMENTOS ACOSTADOS AOS AUTOS PELA EMPRESA VENCEDORA DA LICITAÇÃO INSUFICIENTES PARA AFASTAR AS IRREGULARIDADES. CONTAS IRREGULARES. DÉBITO SOLIDÁRIO. MULTA.

TOMADA DE CONTAS ESPECIAL (TCE)

Secretaria de Controle Externo de Tomada de Contas Especial (SecexTCE).

Trata-se de tomada de contas especial instaurada pelo Ministério da Defesa/Departamento do Programa Calha Norte (DPCN) , em desfavor do Sr. Márcio Pereira Miranda, prefeito municipal de Xapuri/AC no quadriênio 2013-2016 (peça 1, p. 7) , em razão da não comprovação da boa e regular gestão dos recursos repassados por força do Convênio 242/PCN/2014, Siafi 801501 (peça 2, p. 21-33) , celebrado com o município, que teve por objeto a de aquisição caminhão traçado com carroceria para madeira e peladeiras de arroz, conforme detalhado no plano de trabalho.
O Ministério da Defesa realizou uma fiscalização in loco, no dia 6/9/2017, e, de acordo com o relatório dessa inspeção, não foram localizados os equipamentos que deveriam ter sido adquiridos com os recursos do convênio sob análise (peça 3, p. 16) .
Dessa forma, o órgão repassador instaurou a tomada de contas especial com vistas ao ressarcimento do total de valores repassados e a Controladoria-Geral da União emitiu parecer pela irregularidade das contas do Sr. Márcio Pereira Miranda 
No âmbito deste Tribunal, a Secretaria de Controle Externo de Tomada de Contas Especial (SecexTCE) promoveu as citações solidárias do ex-prefeito e da C. Com Informática Imp. Exp. Comércio e Indústria Ltda. (empresa contratada pela prefeitura para fornecimento do objeto do convênio) , nos endereços constantes da base de dados da Receita Federal (peças 9 a 11) , com vistas a apresentarem alegações de defesa e/ou recolherem aos cofres públicos o montante de recursos federais captados em razão da não comprovação da boa e regular utilização desses valores.
Embora citado de forma regular e válida, o Sr. Márcio Pereira Miranda manteve-se silente, apesar da ciência das irregularidades que lhe foram imputadas. Dessa forma, ante o silêncio desse responsável, ficou caracterizada sua revelia, nos termos do art. 12, § 3º, da Lei nº 8.443/1992, cabendo, assim, dar prosseguimento ao processo.
Já a empresa C. Com Informática Imp. Exp. Comércio e Indústria Ltda. apresentou suas alegações de defesa à peça 12, a qual foi analisada pela Secex-TCE às peças 18 e 20.
A unidade técnica, em posicionamento uniforme, propõe;
	a) o julgamento pela irregularidade das contas do ex-prefeito, com a condenação pelo pagamento do débito no valor integral repassado, além da multa prevista no art. 57 da Lei 8.443/1992 (peças 18 a 20) ;
	b) afastar a responsabilidade da empresa C. Com Informática Imp. Exp. Comércio e Indústria Ltda.
O Ministério Público junto ao TCU (MPjTCU) , na pessoa do Subprocurador Lucas Rocha Furtado, concorda com o posicionamento da unidade em parecer à peça 21. 
No mérito, acolho parcialmente o encaminhamento proposto pela unidade técnica e pelo douto Parquet, cujos fundamentos incorporo às minhas razões de decidir, com as considerações a seguir.
Com relação ao Sr. Márcio Pereira Miranda, pode-se verificar que este afrontou jurisprudência pacífica desta Corte no sentido de que "é dever do gestor público trazer elementos probatórios consistentes, coerentes e suficientes, que demonstrem, de forma inequívoca, o bom e correto emprego das verbas geridas, de acordo com as normas pertinentes" (v.g. Acórdão 2435/2015-TCU-Plenário e 1.577/2014-2ª Câmara) .
Além disso, o Tribunal tem o entendimento a seguir:
A omissão no dever de prestar contas configura ofensa não só às regras legais, mas também aos princípios basilares da Administração Pública, já que, nesse caso, o gestor deixa de demonstrar o efetivo emprego dos recursos postos sob a sua responsabilidade, dando ensejo, inclusive, ao surgimento de presunção legal de integral dano ao erário, pela não aplicação dos valores, mediante desvio dos recursos da União. (Acórdão 196/2016-TCU-Plenário, Relator: Min. Benjamin Zymler, constante da 'Jurisprudência Selecionada) 
Considerando que não há nada nos autos que comprove a boa e regular aplicação dos recursos repassados pelo Sr. Márcio Pereira Miranda e que ele não se manifestou perante este Tribunal para apresentar qualquer justificativa capaz de elidir as irregularidades apuradas, cabe o julgamento das suas contas pela irregularidade, bem como a condenação em débito.
No que se refere à pessoa jurídica C. Com Informática Imp. Exp. Comércio e Indústria Ltda., com as devidas vênias, discordo do encaminhamento proposto pela unidade técnica e pelo MPjTCU, conforme considerações abaixo.
Constam dos autos os seguintes documentos referentes à contratação da Prefeitura Municipal de Xapuri/AC com essa empresa:
	a) ata da sessão pública do Pregão Presencial nº 9/2015, que declara a C. Com Informática como vencedora do certame, de 24/8/2015 (peça 2, p. 39) ;
	b) despacho de homologação desse pregão, de 28/8/2015 (peça 2, p. 38) ;
	c) contrato entre a prefeitura e essa empresa, de 1/9/2015 (peça 2, p. 41-45) ;
	d) nota fiscal de "Simples Faturamento para Entrega Futura", com data de 30/12/2015 (peça 2, p. 50) .
Além disso, a C. Com Informática trouxe em suas alegações de defesa à peça 12 a seguinte documentação:
	a) nota fiscal, comprovante de transferência bancária, comprovantes de pagamentos de tributos e comprovante de frete que demonstram que essa pessoa jurídica adquiriu a trilhadeira da empresa C Maqtron Importação e Exportação Ltda., datados de junho a setembro/2017 (peça 12, p. 6-11) ;
	b) nota fiscal, comprovante de transferência bancária, comprovantes de pagamentos de tributos e comprovante de frete que demonstram que essa pessoa jurídica adquiriu o motor da empresa Branco Motores Ltda., datados de junho a setembro/2017 (peça 12, p. 12-17) ;
	c) nota fiscal, comprovante de transferência bancária, comprovantes de pagamentos de tributos e comprovante de frete que demonstram que essa pessoa jurídica adquiriu um caminhão da empresa Iveco Latin America Ltda., datados de setembro a novembro/2016 (peça 20, p. 18-23) ;
	d) recibo de entrega do caminhão da C. Com Informática para a Prefeitura do Município de Xapuri/AC, com uma assinatura de Márcio Pereira Miranda, datada de 1/12/2016 (peça 20, p. 24) ;
	e) nota fiscal de "Simples Faturamento para Entrega Futura", com data de 30/12/2015, com uma assinatura de Márcio Pereira Miranda, datada de 1/12/2016 (peça 2, p. 25) , com carimbo de que havia sido paga em 13/1/2016.
Ante a análise de todos os documentos acostados aos autos, entendo que não ficou demonstrado que a empresa C. Com Informática Imp. Exp. Comércio e Indústria Ltda. efetivamente entregou o produto objeto do convênio para a prefeitura municipal de Xapuri/AC, qual seja, um caminhão traçado com carroceria para madeira e peladeiras de arroz. 
Primeiramente, os papéis referentes à trilhadeira e ao motor (subitens 15.a e 15.b) referem-se a documentos de aquisição da empresa C. Com Informática Imp. Exp. Comércio e Indústria Ltda. Não são documentos de venda dessa pessoa jurídica para a prefeitura municipal de Xapuri/AC. Por exemplo, não foi apresentada uma nota fiscal de "compra e venda" da empresa parra a prefeitura.
Há também inconsistência quanto às datas desses documentos de aquisição da empresa C. Com Informática referentes à trilhadeira e ao motor. Afinal, eles foram emitidos entre junho e setembro/2017. No entanto, o pregão da prefeitura foi homologado em 1/9/2015 e o contrato entre a prefeitura e a empresa C. Com Informática foi assinado em 1/9/2015. Os recursos do convênio foram transferidos do Ministério da Defesa para a prefeitura em 30/9/2015. A vigência do convênio foi prorrogada até 29/9/2016, o prazo para prestação de contas venceu em 28/11/2016 e o mandato do ex-prefeito Márcio Pereira Miranda se encerrou em 31/12/2016.
Como se vê, os únicos documentos que demonstram a compra da trilhadeira e do motor pela C. Com Informática são de setembro/2017. Caso realmente tenha ocorrido a entrega desses produtos dessa pessoa jurídica para a prefeitura, esta ocorreu após setembro/2017, ou seja, após a vigência do convênio (29/9/2016) , após o prazo para prestação de contas (28/11/2016) e após o término do mandato do Sr. Márcio (31/12/2016) .
Além disso, a nota fiscal referente ao caminhão é uma nota fiscal de "Simples Faturamento para Entrega Futura" e não uma nota fiscal de "Compra e Venda" (peça 12, p. 25) . Inclusive, de acordo com esse documento, verifica-se que essa nota foi emitida em 30/12/2015; seu pagamento foi realizado em 13/1/2016 e o suposto recebimento do caminhão pelo Sr. Márcio Pereira Miranda foi em 1/12/2016. Por conseguinte, caso esse documento seja verdadeiro, o valor da Nota Fiscal foi pago pela prefeitura à C. Com Informática praticamente um ano antes da entrega do caminhão.
Por fim, em consulta à base de dados da Receita Federal, foi identificado que a empresa C. Com Informática Imp. Exp. Comércio e Indústria Ltda. tem como atividade econômica: "Comércio varejista especializado de equipamentos e suprimentos de informática", de maneira que são necessários documentos mais robustos que demonstrem que essa empresa efetivamente entregou um caminhão traçado com carroceria para madeira e peladeiras de arroz para o município de Xapuri/AC.
Cabe ressaltar que, apesar de não constar dos autos documentos que demonstrem que a prefeitura de Xapuri/AC repassou valores à empresa C. Com Informática Imp. Exp. Comércio e Indústria Ltda. (extratos bancários, cópias de cheques, comprovantes de transferência entre contas correntes, etc.) , ante todos os documentos acostados aos autos e a afirmação da empresa que forneceu os produtos para aquele ente municipal, subtende-se que foram repassados recursos do ente municipal para essa empresa. Portanto, é cabível a responsabilização solidária da empresa pelo prejuízo ao erário.
Nessas condições, dissentindo, em parte, do entendimento uniforme da unidade técnica e do Parquet especializado, proponho que o débito seja imputado solidariamente ao ex-prefeito da municipalidade e à empresa C. Com Informática Imp. Exp. Comércio e Indústria Ltda., vencedora do pregão para fornecimento do objeto do convênio ao município.
	Ante o exposto, VOTO por que seja adotada a deliberação que ora submeto a este Colegiado.
TCU, Sala das Sessões Ministro Luciano Brandão Alves de Souza, em 17 de março de 2020.
Ministro JOÃO AUGUSTO RIBEIRO NARDES 
Relator